【裁判字號】    98,消債抗,68
【裁判日期】    980625
【裁判案由】    撤銷免責事件
【裁判全文】
臺灣臺中地方法院民事裁定            98年度消債抗字第68號
抗  告  人  華南商業銀行股份有限公司
法定代理人  甲○○
                      樓
相  對  人  乙○○
上列當事人間聲請免責事件，抗告人對於中華民國98年4月7日本
院98年度消債聲字第22號裁定提起抗告，本院裁定如下：
    主      文
抗告駁回。
抗告程序費用新臺幣壹仟元由抗告人負擔。
    理      由
一、按法院為終止或終結清算程序之裁定確定後，除別有規定外
    ，應以裁定免除債務人之債務。又法院裁定開始清算程序後
    ，債務人有薪資、執行業務所得或其他固定收入，而普通債
    權人之分配總額低於債務人聲請清算前二年間，可處分所得
    扣除自己及依法應受其扶養者所必要生活費用之數額者，法
    院應為不免責之裁定，但債務人證明經普通債權人全體同意
    者，不在此限。而債務人有下列各款情形之一者，法院應為
    不免責之裁定，但債務人證明經普通債權人全體同意者，不
    在此限：(一)於七年內曾依破產法或本條例規定受免責；(二)隱
    匿、毀損應屬清算財團之財產，或為其他不利於債權人之處
    分；(三)捏造債務或承認不真實之債務；(四)因浪費、賭博或其
    他投機行為，致財產顯然減少或負擔過重之債務，而生開始
    清算之原因；(五)於清算聲請前一年內，已有清算之原因，而
    隱瞞其事實，使他人與之為交易致生損害；(六)明知已有清算
    原因之事實，非基於本人之義務，而以特別利於債權人中之
    一人或數人為目的，提供擔保或消滅債務；(七)隱匿、毀棄、
    偽造或變造帳簿或其他會計文件之全部或一部，致其財產之
    狀況不真確；(八)故意於財產及收入狀況說明書為不實之記載
    ，或有其他故意違反本條例所定義務之行為。消費者債務清
    理條例第132條、第133條及第134條分別定有明文。準此，
    依消費者債務清理條例所規定之清算制度，實質上即為破產
    法上破產之特別程序，其目的在於使債權人獲得公平之受償
    ，避免債務人遭受多數債權人個別對其強制執行，而無法重
    建經濟，以使債務人得有更生之機會，防止社會經濟發生混
    亂。故清算制度並非在使債務人恣意消費所造成之債務，轉
    嫁予債權人負擔。是債務人有最低清償能力或無不免責之事
    由存在，法院始為免責之裁定。
二、抗告意旨略以：
  (一)全體債權人於原審皆已提出債務人大量預借現金及百貨消費
    等應屬奢侈浪費等事證，雖債務人答辯其從事成衣買賣，而
    於百貨公司折扣促銷時採購，轉往市場販售。然衡酌常情，
    一般百貨公司因有較高經銷成本，雖有針對過季商品予以折
    扣，但較之百貨公司內同品牌廠商之其他經銷點的折扣特賣
    ，仍屬較高單價，且一般成衣買賣業通常會以量制價以壓低
    進貨營業成本，但債務人卻僅以1、2千元方式採購，亦不符
    常情。抗告人認債務人有關該事實之陳述，實應存疑。再者
    ，倘認債務人真有至百貨公司採購之習慣，於其經濟條件欠
    佳下，以較高成本及風險方式經營成衣買賣業，加以所賣服
    飾未較便宜而銷路不佳，何可歸責於不景氣？因其以不當財
    務手段導致獲利降低，實應歸責於債務人，如此惡性循環，
    加上逾越自身經濟能力舉債維持買賣成衣及生活，投機以債
    養債方式，不但所欠本金並未減少，反使整體經濟情況愈行
    吃緊，終至信用破產負債龐大之地步，全歸究於債務人本身
    行為不當使然。原審僅以債務人單方答辯之供述，未請債務
    人舉證以實其說，僅就部分事證對應債務人之陳述作有利債
    務人之解釋，卻未就同時期債務人的大筆借貸是否有不免責
    事由，未依職權調查必要之事實及證據，據以認定債務人並
    無消費者債務清理條例第133條前段或第134條各款所列舉不
    免責情事，實未兼顧兩造衡平利益，債務人不誠實之投機行
    為與消費者債務清理條例第134條第4款不免責事由核屬相當
    ，債務人實不應予免責。另債務人主張曾參與金融機構債務
    協商，每月繳款高達16,000元，迄今已清償一百餘萬元，然
    依證據資料顯示，債務人自96年1月履約至97年3月，僅履約
    15個月，至多合計清償240,000元，何來清償1百餘萬元？債
    務人之供述顯非事實，亦有違消費者債務清理條例第46條第
    3款債務人應為真實陳述之義務，而與消費者債務清理條例
    第134條第8款不免責事由相當，自不應予免責。
  (二)債務人除在市場賣衣服外，尚有在烏日高鐵站作打掃臨時工
    （每日700元），顯見債務人有執行業務所得之人，就債務
    人合理支出查知，債務人除本身必要生活支出外，其餘舉凡
    房租每月16,000元（約20至30坪），依債務人住所附近坪數
    相近之租屋行情以觀（最低可以6,000元租得），顯屬過高
    。債務人曾於清算調查庭中供述已離婚，前夫失業中，前大
    姑係精神病患，需支付療養院（靜和醫院）每月6,000元，
    前公婆有重大疾病（領有每人每月6,000元老人津貼），此
    外尚有一名就讀高中之女兒仍須負擔扶養費，另一名長子當
    兵中較無扶養負擔等情。惟其前夫身心狀態健全有工作謀生
    能力，雖已與債務人離婚，但依民法第1114條及第1119條之
    規定，子女扶養費用支出，相對人與其前夫均有扶養義務，
    其前夫應工作負擔義務，非謂全由債務人支付；而前公婆、
    前大姑基於法律上更無扶養義務之責，怎能全由債務人為不
    合理之承擔？故債務人之合理支出僅個人必要生活費，子女
    扶養費應與其前夫共同分擔，前公婆及前大姑扶養部分不能
    列入扣除。是以債務人之收入扣除支出後應仍有清償之能力
    ，為免債務人濫用清算程序以獲免責，依消費者債務清理條
    例第133條意旨，應保障債權人至少受有一定比例之清償，
    債務人方有免責之可能，以符社會衡平而非逕予債務人免責
    ，爰求為廢棄原裁定等語。
三、按消費者債務清理條例之制定，在使負債務之消費者得依本
    條例所定程序清理其債務，以調整其與債權人及其他利害關
    係人之權利義務關係，保障債權人之公平受償，以謀求消費
    者經濟生活之更生及社會經濟之健全發展，故除有上揭同條
    例第133條、第134條所定之情形外，法院得斟酌裁量認可免
    除債務人債務。是本院自應審究相對人是否有不應免責之事
    由存在。經查：
  (一)相對人前於民國96年1月間，曾與金融機構達成債務協商，
    每月清償新台幣16,760元，惟因其已於93年1月3日離婚，前
    夫係屬低收入戶，且尚須扶養父母，無力負擔二名子女之扶
    養費，而全賴相對人微薄收入，故無法清償債務而向本院聲
    請清算等事實。業據相對人提出低收入戶證明書、債務協商
    繳款通知書、財稅資料、財產清單、存摺影本、戶籍謄本、
    房屋租賃契約及健保費用欠繳明細等為證，堪信為真實。是
    抗告人稱相對人因前夫未負擔扶養義務，而向本院聲請清算
    意圖脫免債務云云，容有誤會。另抗告人以相對人於清算時
    曾陳述參與金融機構債務協商，每月繳款高達16,000元，迄
    今已清償一百餘萬元，而認相對人之供述非屬事實，有違消
    費者債務清理條例第46條第3款債務人應為真實陳述之義務
    等情。然查相對人於清算事件時係陳述其以往償還之金額已
    達一百餘萬元（見97年度消債清字第51號卷97年8月18日訊
    問筆錄），其後並陳述當時的債務協商，每月16,000元，但
    都沒辦法一次繳納，因生意不好，才沒有辦法繼續繳，其債
    務協商共繳了1年等語（同上卷97年10月13日訊問筆錄），
    可認相對人陳述其曾償還一百餘萬元，並非指債務協商後償
    還一百餘萬元，而是以往曾償還債權人之金額，就債務協商
    後之繳款情形，則係陳述僅繳款1年，並無不實之處，是抗
    告人執此為由，指摘相對人未真實陳述，應非可採。
  (二)所謂浪費或投機行為實不易認定，亦難有統一之客觀標準，
    依每一債務人之情況而有不同。況所謂客觀標準，究採取寬
    鬆認定，抑是嚴苛審核，法院應視具體事件而定。蓋何種生
    活方式屬浪費或投機，可能因債務人成長過程中之生活環境
    、背景及經歷，誠有密切關聯。因此，本院判斷生活程度是
    否浪費、投機或明知已有清算原因之事實等標準，倘依寬鬆
    標準認定，即金融機構將面臨消費者惡意不清償債務或僅清
    償部分債務之道德危機，應非立法真意之所在。反之，法院
    從嚴審核，則難以達成陷於經濟之弱者，有重建更生之立法
    目的。換言之，法院認定債務人有無浪費、投機之行為，進
    而決定是否作成免除清償責任之裁定，應參酌各個債務人之
    生活、收入及社會一般通念等因素，為整體之考量。因此，
    法院衡量債務人行為是否為浪費或投機，自應審酌債務人收
    入、債務人所有財產、債務人之負債及家庭必要支出等因素
    ，非僅限於債務人之支出。
  (三)本件綜觀卷附相對人之消費明細，其於百貨消費購物之消費
    總金額並非龐大，次數亦非頻繁，每次消費之數額不高，而
    該等業者均係經營百貨業務，故相對人於原審陳述其自己也
    是在賣衣服，在百貨公司之消費是比自己賣的便宜才去買等
    語，尚屬可採，實難認該等行為具奢侈、浪費之特性。再者
    ，相對人名下並無任何財產，每月收入約20,000元，業據其
    於原審陳述明確，每月尚須支付房租費用，且尚須獨力扶養
    二名子女，其長子更因貼補家用而休學服役，是其可處分之
    所得，扣除自己及受相對人扶養者必要生活費用之數額後，
    應已不足。又查相對人雖已於93年1月3日離婚，然仍與前夫
    及公婆同居，且其前夫並無工作，而屬低收入戶，業如前述
    ，是其於清算前，因支付患有重度精神病之前大姑於靜和醫
    院每月6,000元療養費，及扶養子女、照顧公婆等之支出，
    均仰賴相對人於市場販售服飾每月20,000元左右所得，依其
    所得情形，顯難以支應龐大之生活費用，故相對人使用現金
    卡預借現金以支應其生活費用，或使用信用卡購買日常生活
    用品，亦難認相對人有投機、奢侈或浪費之行為。
  (四)綜上所陳，原審認相對人並無投機、奢侈或浪費之行為，亦
    查無其他消費者債務清理條例第133條前段或第134條各款所
    定之情事，而裁定相對人應予免責，並無違誤。抗告意旨仍
    執陳詞指摘原裁定不當，求予廢棄，為無理由。
四、爰依消費者債務清理條例第15條、民事訴訟法第495條之1第
    1項、第449條第1項、第95條、第78條，裁定如主文。
中    華    民    國    98    年    6     月    25    日
                民事第三庭    審判長法  官  林洲富
                                    法  官  黃渙文
                                    法  官  林源森
以上正本係照原本作成。
不得再抗告。
中    華    民    國    98    年    6     月    25    日
                                    書記官  黃士益


司法院資訊處製作；財團法人民間司法改革基金會備份。
